臺灣高等法院刑事判決　　　　　　　　　　　　　　九十年度上訴字第四九九號
　　上　訴　人
　　即　被　告　甲○○
右上訴人因脫逃等案件，不服臺灣桃園地方法院九十年度易字第一五一一號，中華民
國九十年八月二十八日第一審判決（起訴案號：臺灣桃園地方法院檢察署九十年度偵
字第六六八四號）提起上訴，本院判決如左：
    主  文
上訴駁回。
    事  實
一、甲○○前有違反槍砲彈藥刀械管制條例、賭博、侵占、違反麻醉藥品管理條例、
    贓物、違反毒品危害防制條例、過失傷害等前科，其中於民國八十六年間，因違
    反麻醉藥品管理條例案件，經原審法院以八十六年度訴字第一二三六號判處有期
    徒刑五月，如易科罰金以三百元折算一日，並於八十七年六月十四日執行完畢。
    其另於八十八年間因過失傷害案件，經原審法院以八十九年度交易字第六八號判
    處有期徒刑五月，如易科罰金以三百元折算一日，上訴後，並經本院於八十九年
    九月二十日以八十九年度交上易字第二一七號駁回其上訴確定，惟其經合法傳喚
    未到案執行，為台灣桃園地方法院檢察署於九十年一月二十日以桃檢盛執甲緝字
    第０００二０三號發佈通緝，仍不知悔改。復於九十年四月十九日（公訴人誤載
    為十七日）十七時許，前往桃園縣平鎮市○○里○○路○段（公訴人誤載為二段
    ）五二號「勝發超商」，向店主陳正男出示其先前因遭通緝為避警查獲，以換貼
    本人照片方式所變造之李柏賢國民身分證，意欲借款新台幣七千元（行使變造國
    民身分證部分，業經原審判處徒刑，被告提起上訴後復撤回上訴而確定），惟為
    店主陳正男識破，並以其為現行犯逕行逮捕及向桃園縣警察局平鎮分局宋屋派出
    所報案，甲○○並同時遭不詳姓名之人等毆打，致受有頭部外傷合併腦震盪、頭
    皮撕裂傷、胸部挫傷、臉部、雙側上臂挫擦傷、右肩部挫傷等傷害，陳正男並扣
    下該枚變造身分證。桃園縣警察局平鎮分局宋屋派出所接獲報案後乃由員警王世
    宏駕駛其所有之ＴＭ－０一六二號自小客車搭載同事廖信東趕赴上址處理。抵達
    時，王世宏即接受躺在上開「勝發超商」前已受傷之甲○○後，而為依法逮捕之
    人。惟王世宏因見甲○○受傷，遂將之扶上甲○○駛來之ＫＱ－二六八三號自小
    客車後座休息再折返店內詢明案情，且經店方人員交出該枚變造身分證，此際，
    甲○○認有機可趁，竟萌生脫逃之意思，隨即爬至駕駛座啟動引擎企圖倒車逃離
    現場。王世宏聽見引擎聲，頓覺情況有異，迅自店內衝出並開啟該車右前車門且
    站於門邊喝令其下車欲加逮捕。詎甲○○既見警員王世宏站立在其車右前車門旁
    ，若仍倒車，該片車門將直接撞及王世宏，為求脫逃，猶故意猛踩油門繼續倒車
    ，企圖阻止警員追捕以順利脫逃，致使王世宏身體遭該車右前車門撞擊，因而受
    有左上臂挫擦傷、右踝挫傷瘀腫之傷害（傷害部分未經告訴），其後，該片車門
    又碰撞王世宏停放路邊之ＴＭ－０一六二號自小客車，使該車之前保險桿左側受
    損、左前方向燈燈殼破裂、左前霧燈破裂、車牌掉落（毀損部分未據告訴），迨
    王世宏順勢跳上該車即時制止而脫逃未遂。
二、案經桃園縣警察局平鎮分局報請台灣桃園地方法院檢察署檢察官偵查起訴。
    理  由
一、訊據上訴人即被告甲○○固承認有於右揭時、地持李柏賢國民身分證向上址「勝
    發超商」之店主出示行使，意欲借錢，惟旋為店主識破、逮捕並報警處理，且於
    警員到場處理時，欲倒車逃離之際，其車門撞及警員王世宏致王世宏受有傷害，
    並再碰撞王員駛來之自小客車使該車受損等事實，惟矢口否認有右揭暴力脫逃犯
    行，辯稱：伊並非故意倒車撞傷警員，伊並不知警察有來，因為警察未穿著制服
    云云。
二、經查：
  (一)右揭事實，業據被告於警方調查、檢察官偵查及原審審理時供承：「我是民國九
    十年四月十九日下午十七時許，在平鎮市○○路○段五二號前駕駛自小客車ＫＱ
    －二六八三號，企圖逃跑衝撞警方人員及車輛，．．．」、「（你為何逃跑？）
    我因警方盤查我身份，我害怕被警方查獲，因地檢署通緝在案，才要駕駛自小客
    車ＫＱ－二六八三號逃跑」、「（你是否知道警方人員在場？）知道。警察人員
    有穿著制服」、「我看到警察來，知道我被通緝，我就倒車，．．．」、「我是
    在倒車時不小心撞倒警察及警車，而且前無去路，只好倒車，才撞到的」、「．
    ．．，後因我通緝，想要逃跑，警車停在我後面，前面是一樓梯，沒辦法，一定
    要倒車才能離開」、「我不是故意去衝撞警察的車，是因警察打開我車門」等語
    （見偵查卷第八頁反面、第九頁正面、第三三頁正面、第四一頁反面，原審卷第
    十九頁、第二二頁）不諱，核與證人即平鎮分局宋屋派出所警員王世宏於原審審
    理時到庭結證稱：「因當時我們不知他身份，故我們去找店家瞭解，店家拿出被
    告之身分證，一看就知是偽造的，因沒有蓋鋼印。我們發現被告有受傷，這時被
    告說想要休息，我們扶他到他車後座，後被告從後座跑到駕駛座，我發現引擎聲
    覺情況不對跑出來，看見被告．．．馬上打倒車檔，我衝上去，把右側車門打開
    ，喝令他下車，他們有下車，反而加速要倒車，因車門尚未關打到我，．．．」
    、「所長告訴我說，雙連路那邊有一家便利商店，有一通緝犯拿一假證件要借錢
    ，我到時被告已被店家制服有受傷，我是著便服，廖警員是制服，也有向他表明
    身份」、「（你的傷勢何來？）可能是被被告車衝撞後上車一剎那造成的，．．
    ．」、「．．．，但被告有把我手撥開，撥開後他們有再把手煞車放下，且當時
    我身體已壓過去制服他，被告就放棄逃跑之念」等語（見原審卷第二十頁、第二
    一頁）相符，復經證人即勝發超商負責人陳正男於警方調查時證稱：「當時甲○
    ○騙警方說他的車鎖匙不見了，當警方協助他找鎖匙的時候，甲○○趁警方不注
    意的時候，就發動他的車子要逃跑時，有一名警察要制止甲○○時，甲○○就把
    車子倒車衝撞警方所開的車子ＴＭ－０一六二號自小客車，．．．」等語（見偵
    查卷第二十頁正面）屬實，並有王世宏警員之報告一份在卷可稽（見偵查卷第二
    二頁），被告辯稱，不知警察有來，因為警察未穿著制服云云，顯係事後卸責之
    詞，不足採信。又被告於值勤警員制止其逃脫時，並倒車衝撞警員王世宏及其車
    輛，此亦有新陽明醫院診斷證明書一紙、北富汽車保修中心車輛委修單一份、照
    片二張在卷可稽，足見被告當時亦確有趁隙掙脫手銬脫逃而施暴之事實。
  (二)又被告企圖倒車逃離現場，警員王世宏旋即開啟被告前開車之右前車門且站於門
    邊喝令其下車欲加逮捕，此為被告所不否認，王世宏既曾大聲喝令被告下車，被
    告要無充耳未聞之理，是以依人之本能反應，定當立時朝喝令聲音之來處望去，
    因之，勢必瞧見王世宏正站立在已開啟之該車右前車門邊，職是，既見警員王世
    宏站在其車右前車門旁，而被告為一有社會經驗之人，當應知悉再倒車，車門必
    然會撞及警員王世宏，竟仍拒不停車，反而加速繼續倒車，致王世宏遭該車右前
    車門撞擊，因而受有如上傷害，其後，該片車門又碰撞王員停放路邊之ＴＭ－０
    一六二號自小客車，使該車之前保險桿左側等部位受損，俱如前述，顯然被告已
    有故意施展暴力行為甚明，其辯稱，並非故意撞傷警員云云，顯不足取。
  (三)再者，被告係行使變造身分證之際，當場被人識破而遭逮捕，核屬依法逮捕之現
    行犯，嗣後其欲駕車逃亡時，則又成為脫逃罪之現行犯，從而員警王世宏趨前制
    止、逮捕，自屬依法執行職務。按所謂「依法逮捕之人」，係指身體自由遭受合
    法之拘束，但尚未收禁於一定處所之人，其中自包括依刑事訴訟法第八十八條第
    一項之規定而受逮捕之被告。至於是否為依法逮捕之人，判斷之標準則在於其身
    體是否業已在公力拘束或監督之下，而此公力之拘束或監督不以物理之強制力為
    限，凡在監督者耳目所及，及監督權尚能行使之區域以內，皆為尚在監督力支配
    之範圍。如客觀上可認為處於公力拘束或監督之下，仍屬依法逮捕之人。查被告
    於警員王世宏、廖信東兩人據報前往接收被告，被告當時已受傷且亦未抗拒，並
    願隨同警員前往平鎮分局宋屋派出所，警員王世宏因被告受傷，將其先置於警員
    監督權尚能行使之區域內之被告駛來之ＫＱ－二六八三號自小客車後座休息，業
    據證人王世宏於原審證述在卷，雖當時警員未使用手銬拘束被告自由，但由當時
    之情形觀之，客觀上足認被告業已處於公力拘束、監督之下。而被告亦自承當時
    係企圖趁機脫逃，此益證被告主觀上認為當時業已處於公力拘束、監督之下。是
    被告為依法逮捕之人應無疑義。另員警王世宏駕駛之ＴＭ－０一六二號汽車為個
    人私有之自小客車，此據王員於本院審理時述明，顯非警務機關為供員警執行勤
    務之用所配發之公務車。公訴人指該車為公務車云云，容有誤會，應予敘明。
  (四)綜上，被告所辯要屬卸責之詞，不足採信。本件事證明確，其犯行堪以認定，應
    予依法論科。
三、查被告甲○○於警員王世宏等將其逮捕，並因其受傷而將其先置於警員監督權尚
    能行使之區域內之被告駛來之ＫＱ－二六八三號自小客車後座休息，身體已受公
    力之拘束、監督，而為依法逮捕之人，未受允許而擅自以暴力企圖脫離合法逮捕
    之公力拘束及監督，嗣因王世宏制止而未生脫逃結果，核其所為，係犯刑法第一
    百六十一條第四項、第二項之暴行脫逃未遂罪。按刑法第一百六十一條第二項以
    強暴脅迫脫逃之罪，為同法第一百三十五條之特別規定，自應逕依第一百六十一
    條第二項論科，無再比較適用第一百三十五條之餘地（最高法院四十九年台上字
    第五一七號判例參照）。公訴人因漏未審酌被告係被依法逮捕之人且其對依法執
    行職務之員警施強暴之目的係意在脫逃，認其此部分係構成刑法第一百三十五條
    第一項之妨害公務罪，尚有未洽，起訴法條應予變更。又被告曾有如事實欄所載
    之犯罪科刑及執行情形，有本院被告全國前案紀錄表一份在卷可按。其受有期徒
    刑執行完畢後，於五年內再犯有期徒刑以上之本罪，為累犯，應依刑法第四十七
    條規定加重其刑。被告雖已著手於暴行脫逃行為之實施，惟仍未生有脫逃之結果
    ，為未遂犯，爰依刑法第二十六條前段之規定，按既遂犯之刑度減輕其刑，並應
    依法先加重後減輕之。
四、原審援引刑事訴訟法第二百九十九條第一項前段、第三百條，刑法第一百六十一
    條第四項、第二項、第二十六條前段、第四十七條，並審酌被告素行、為避免刑
    之追訴、執行而犯此罪、脫逃之手段、犯罪後態度等一切情狀，量處被告有期徒
    刑一年，認事用法及量刑均無不當。被告上訴，仍執陳詞，否認犯罪，核非可採
    ，被告之上訴無理由，應予駁回。
據上論斷，應依刑事訴訟法第三百六十八條，判決如主文。
本案經檢察官陳文禮到庭執行職務。
中      華      民      國      九十一      年      一      月    十八  日
                              臺灣高等法院刑事第六庭
                                  審判長法  官  陳  春  秋
                                        法  官  王  麗  莉
                                        法  官  徐  培  元
右正本證明與原本無異。
如不服本判決應於收受送達後十日內向本院提出上訴書狀，其未敘述上訴之理由者並
得於提起上訴後十日內向本院補提理由書（均須按他造當事人之人數附繕本）。
                                        書記官  陳  建  邦
中      華      民      國    九十一    年      一      月     十八     日
附錄    本判決論罪科刑法條：
中華民國刑法
第一百六十一條
依法逮捕、拘禁之人脫逃者，處一年以下有期徒刑。
損壞拘禁處所械具或以強暴、脅迫犯前項之罪者，處五年以下有期徒刑。
聚眾以強暴、脅迫犯第一項之罪者，在場助勢之人，處三年以上、十年以下有期徒刑
；首謀及下手實施強暴、脅迫者，處五年以上有期徒刑。
前三項之未遂犯罰之。
